【裁判字號】    97,台上,1428
【裁判日期】    970703
【裁判案由】    履行契約等
【裁判全文】
最高法院民事判決            九十七年度台上字第一四二八號
上  訴  人  美薪有限公司
法定代理人  甲○○
訴訟代理人  周德壎律師
被 上訴 人  美商如新華茂股份有限公司台灣分公司
法定代理人  乙○○
訴訟代理人  蔡東賢律師
上列當事人間請求履行契約等事件，上訴人對於中華民國九十七
年三月十日台灣高等法院第二審更審判決（九十五年度重上更(一)
字第八四號），提起上訴，本院判決如下：
    主  文
原判決廢棄，發回台灣高等法院。
    理  由
本件上訴人主張：伊於民國八十一年四月間加入被上訴人之傳銷
組織，並締結產品訂購協議書（下稱系爭訂購協議書）、獨立直
銷商協議書（下稱系爭直銷商協議書）等二份書面定型化之參加
契約。詎被上訴人於九十年九月底，寄交訴外人美商如新國際股
份有限公司（下稱如新國際公司）直銷商紀律部於九十年九月二
十四日致伊之通知，稱伊可能參與世華銀行信用卡之事業，並
可能使用Nu-Skin 之名單進行招募活動，對伊處以每月直銷商獎
金金額扣減百分之十五，連續扣減六個月，及直銷商帳戶管制一
年之處分。嗣經如新國際公司直銷商上訴委員會維持原處分後，
被上訴人隨於九十年九月至九十一年二月間將伊直銷商獎金減半
僅給付新台幣（下同）二百十四萬二千八百五十二元，且未交付
獎金計算表與下線名單與伊，亦不准伊進入網站查詢下線名單與
業績。被上訴人另寄交伊如新國際公司直銷商紀律部於九十一年
二月五日致伊之通知，稱伊在下線組織訂購產品及（或）付款
係送至台灣的零售機構，可能有違反直銷權契約之不當行為，停
止伊之訂貨權，被上訴人隨自九十一年三月起，拒絕伊訂購產品
，且拒付伊下線六代自立直銷商主任經營者業績總和百分之五金
額之獎金，亦不交付下線六代獎金計算表，仍不准伊進入網站查
詢下線名單及業績，同時否認兩造間多層次傳銷組織之參加契約
。伊於九十一年三月起至九十二年二月間所受損害之金額，暫以
被上訴人八十九年一月起至十二月間給付伊之直銷商獎金推算，
計七百七十八萬一千五百十七元等情，求為：(一)、確認兩造間有
多層次傳銷事業之參加關係存在；(二)、被上訴人應給付伊九百九
十二萬四千三百六十九元，並加付法定遲延利息之判決（上訴人
另請求(一)、被上訴人應將九十年九月起至九十二年二月間伊之「
直銷商獎金計算報表」與「下線六代自立直銷商主任名單」交付
予伊；(二)、被上訴人應即回復伊之訂貨權，准予伊登入被上訴人
之網站「直銷商世界」查詢下線六代自立直銷商名單與業績；(三)
、被上訴人不得阻礙伊進入被上訴人之營業所使用其設備器具從
事多層次傳銷業務部分，於原法院更審中撤回而告確定；併於原
法院更審中追加依民法總則施行法第十五條規定為請求）。
被上訴人則以：兩造間無直銷商契約關係存在，僅有產品訂購契
約關係，上訴人所稱系爭直銷商協議書之主體非伊，而係如新國
際公司，且上訴人確違反系爭直銷商契約，縱認伊應給付獎金予
上訴人，上訴人亦未提出計算標準；又自九十一年起即未從事直
銷業務，亦應扣除所節省之費用等語，資為抗辯。
原審維持第一審所為上訴人敗訴之判決，駁回其上訴，無非以：
上訴人主張之事實，固提出系爭訂購協議書、系爭直銷商協議書
、如新國際公司直銷商紀律部九十年九月二十四日、九十一年二
月五日通知及同公司上訴委員會九十年十一月八日通知為證。惟
依系爭直銷商協議書之記載，與申請人（即上訴人）訂立該契約
之主體為「NU SKIN INTERNATIONAL,INC.」（即如新國際公司）
，其地址為「75WESTCENTER STREET PROVO,UTAH,84601U.S.A.」
；該協議書之前言，並說明：「與NU SKIN International,Inc.
（按協議書記載「如新國際公司」）訂立之本合約，乃由下面所
指之四份文件組成。本合約容許個人或營利事業成為NU SKIN 產
品的獨立直銷商。如要以批發價購買NU SKIN 產品，則必須另與
NU SKIN Taiwan,Inc. 訂立訂購產品協議書。 NU SKIN Taiwan,
Inc.乃NU SKIN關係企業，並為NU SKIN產品在台灣的專屬經銷商
」等語，堪認上訴人係與如新國際公司簽訂系爭直銷商協議書，
並另與 NU SKIN  Taiwan, Inc. 訂立系爭訂購協議書。而「 NU
SKIN Taiwan,Inc.」即美商如新華茂股份有限公司（下稱如新華
茂公司 ），被上訴人為該公司台灣分公司，外文名稱為「  Nu
Skin Taiwan,Inc.Taiwan Branch 」，有外國分公司登記表可稽
。被上訴人與如新國際公司並非同一法人。另系爭直銷商協議書
載明：「本協議書在NU SKIN INTERNATIONAL,INC.正式批准接受
以前，只表示本人申請在本人所居住的國家成為 NU SKIN獨立直
銷商。位於美國猶他州普羅沃市（Provo）的NU SKIN接受本協議
書後，本協議書即行生效。」等語觀之，足見系爭直銷商協議書
在直銷商申請人簽署後，尚須由如新國際公司批准才成立契約關
係，與系爭訂購協議書為不同之契約，上訴人之締約相對人並非
同一主體。且系爭直銷商協議書訂有銷售獎勵計劃之條款，而系
爭訂購協議書則無。是被上訴人辯稱上訴人係依系爭直銷商協議
書之約定領取直銷商獎金，即屬有據。又查，行政院公平交易委
員會九十五年十二月十九日公參字第○一九五○○一○九○三號
函記載：「…美商如新華茂台灣分公司（即被上訴人）在我國從
事之傳銷業務，得認屬係引進如新國際公司之多層次傳銷計畫或
組織，而為公平交易法所稱之多層次傳銷事業，其推廣、銷售如
新國際公司之傳銷制度與商品，係屬同一個傳銷組織活動。至其
是否為同一主體而共同負擔相關權利義務，則仍應探究其間之契
約關係與內容，此尚非公平交易法與多層次傳銷管理法令所規範
之範疇」等語。依上所述，同上委員會九十三年二月十二日公參
字第○九三○○○一○九五號函復原法院前審所附該委員會九十
二年八月二十日公參字第○九二○○○八○六八號給上訴人法定
代理人甲○○之函中說明二(二)所謂如新國際公司及被上訴人所從
事者，俱為同一傳銷活動乙詞，尚難認彼等係同一主體而共同負
擔相關權利義務。另依行政院公平交易委員會九十三年四月三十
日公參字第○九三○○○三二九八號函載：「就業界之慣例，上
線參加人之獎金計算倘併予計算下線之業績，則大多為具有直接
或間接推薦關係之同一組織體系，是依前開規定（指公平交易法
及多層次傳銷管理辦法）渠等應分別與同一多層次傳銷事業締結
書面參加契約」等語；參諸證人即上訴人上線之上線宋德奇證稱
其直銷商契約係與如新國際公司簽訂等語，及系爭直銷商協議書
已載明締約主體係如新國際公司，益見與上訴人簽訂系爭直銷商
協議書者為如新國際公司。再查，上訴人自承其法定代理人甲○
○曾任如新國際公司最高階直銷商之夏威夷藍鑽石級直銷主任，
領取全球性獎金等情，且有直銷商獎金計算報表足憑；依該報表
記載，上訴人於九十年七月間有美國、加拿大、香港、日本、泰
國、新加坡等下線，領取各該國外獎金；上訴人加入如新國際公
司亦須有上線引薦，如不知獨立直銷商契約主體為如新國際公司
，則其如何拓展國內及國外下線？上訴人稱其不知契約主體係如
新國際公司，兩造間有直銷商契約之參加關係，係系爭訂購協議
書，並不可採。至被上訴人之稅捐申報，乃屬稅捐機關審核職責
，尚難執其就上訴人領取獎金之稅捐申報，遽認系爭直銷商協議
書係由兩造訂立。又查，上訴人曾依 NU SKIN集團之「訴訟及索
償」程序，向如新國際公司直銷商紀律委員會及上訴委員會提出
申訴；且其法定代理人甲○○曾於九十三年間寄發信函予如新國
際公司負責人羅百禮（Blake Roney ），所載收信人姓名、地址
，與如新國際公司之名稱、地址相同，足見上訴人對如新國際公
司組織有明確認識，應無將被上訴人與如新國際公司誤為同一法
人之情事。末查，上訴人係與如新國際公司締結系爭直銷商協議
書，並非被上訴人以該公司名義代為簽訂，核與民法總則施行法
第十五條之規定不合，應無該規定之適用。兩造間既無直銷商契
約關係存在，且非被上訴人以如新國際公司名義與上訴人簽訂系
爭直銷商協議書，則上訴人依系爭直銷商協議書之法律關係，並
追加依民法總則施行法第十五條之規定，為本件之請求，均無理
由，不應准許等詞，為其判斷之基礎。
惟查行政院公平交易委員會九十三年二月十二日公參字第○九三
○○○一○九五號函覆原法院內所附該委員會於九十二年八月二
十日公參字第○九二○○○八○六八號給上訴人之法定代理人甲
○○之函中說明二(二)略稱：「…如新國際公司，基於全球布局暨
國際分工等考量，除由其訂定多層次傳銷之營運計畫、組織，並
統籌規劃傳銷行為外，另美商如新華茂台灣分公司（即被上訴人
）則負責在我國之供（訂）貨及協助簽訂參加契約、舉辦說明會
等事務，是渠等所從事者，俱為同一傳銷活動。（下略）綜上，
美商如新華茂台灣分公司（即被上訴人）在我國從事之傳銷業務
，得認屬係引進如新國際公司之多層次傳銷計畫或組織，而為公
平交易法所稱之多層次傳銷事業」等語（見原審上字卷第一宗第
一八四頁至第一八六頁）；又如新國際公司與上訴人簽訂系爭直
銷商協議書正面記載「…本合約容許個人或營利事業成為NU SKI
-N產品的獨立直銷商。如要以批發價購買NU SKIN 產品，則必須
另與NU SKIN Taiwan, Inc.（即被上訴人）訂立訂購產品協議書
。」、「本直銷商協議書只屬本合約之申請部分。如申請獲得Nu
SKIN International, Inc.批准，本合約即會包括直銷商政策及
程序（附有適用於特定國家、地區的附錄）、銷售獎勵計劃、本
直銷商協議書、（如適用的話）營利事業資料表在內」、背面條
款記載「申請人保證及同意﹔C.本人（指上訴人）將不斷進行及
推廣NU SKIN 產品之零售。J.本人使用之輔銷品、推廣材料、幫
助保薦直銷商的材料，必須經由本人主要居住地之NU SKIN 公司
所授權及分銷者（指被上訴人）。本人如使用其他材料，本人之
直銷商資格及本合約有可能會終止。」、「如新公司同意下列事
項：A.NU SKIN公司（即如新國際公司）承諾按NU SKIN銷售獎勵
計劃的規定，準時向獨立直銷商（指上訴人）支付其應得獎金」
；而被上訴人與上訴人簽訂系爭訂購協議書」則記載「A.直銷商
（指上訴人）同意只向NU SKIN TAIWAN（即被上訴人）訂購  NU
SKIN 產品。」、「 G.直銷商（指上訴人）茲證明，其已與  NU
SKIN INTERNATIONAL. INC （即如新國際公司）訂立合約，獲認
可作為獨立直銷商」、「II、當事人雙方關係：H.直銷商（指上
訴人）瞭解，如其違反本協議書條款，即有可能喪失在台灣購買
NU SKIN 產品的資格，NU SKIN TAIWAN（即被上訴人）並得採取
其認為恰當的紀律行動。」、「 Ⅳ產品更換：B款(4)C.直銷商（
指上訴人 ）之下線如根據本退換貨政策退回產品，  NU  SKIN
TAIWAN（即被上訴人）有權要求直銷商退還其收取的有關獎金及
佣金，…」各等語（見一審卷第三０頁至第三三頁），於此情形
，被上訴人與如新國際公司所從事者，俱為同一傳銷活動，綜觀
各與上訴人簽約之旨趣，其各個契約相互間具有依存、結合，並
不可分之關係。被上訴人既屬公平交易法第八條第四項規定所稱
外國傳銷計畫或組織之引進者，且併負責在我國之供（訂）貨事
宜，則如新國際公司及被上訴人分別與參加人即上訴人簽署「系
爭直銷商契約」、「系爭訂購協議書」，各該契約似屬同一多層
次傳銷事業之參加關係，能否徒憑上訴人係與如新國際公司簽訂
系爭直銷商協議書，即謂兩造間無多層次傳銷事業之參加關係存
在，尚非無疑。故對於多層次傳銷事業之性質，以及兩造間簽訂
系爭訂購協議書之內容，均有詳加探究之必要。本院前次發回意
旨就此已予指明，原審仍未詳予審究，猶以兩造間簽訂之系爭訂
購協議書並無給付獎金之約定，為上訴人敗訴之判決，即有可議
。其次，本件上訴人迭稱：被上訴人為「 NU SKIN」多層次傳銷
事業體之培訓、輔導參加人；伊及其下線隨時得自被上訴人網站
查詢業績，被上訴人每月發送「直銷商獎金計算報表」及獎金，
並函告開立統一發票，向其公司請領獎金云云，並提出如新快訊
、直銷商獎金計算報表及被上訴人公司函文為證（見原審更(一)卷
第一宗第一九頁背面至第二０頁背面、第三五頁至第四三頁、第
三宗第一一二頁正、背面）；又證人周凱靖證稱：如新國際公司
在台灣並沒有設立登記云云（見原審上字卷第三宗第一一八頁）
；兩造間縱無多層次傳銷之參加關係存在，倘上訴人所言非虛，
則被上訴人在我國從事未經認許之美商如新國際公司之傳銷業務
，能否謂其就系爭直銷商協議書所為之行為，無民法總則施行法
第十五條規定之適用，而不與如新國際公司負連帶責任？亦非無
研求之餘地。乃原審未予查明詳究，遽以上開理由，為不利於上
訴人之判決，未免速斷。又原審既准許上訴人追加依民法總則施
行法第十五條規定為請求，且認該部分之請求無理由，主文竟未
諭知「上訴人追加之訴駁回」，尤有未合。上訴論旨，執以指摘
原判決不當，聲明廢棄，非無理由。
據上論結，本件上訴為有理由。依民事訴訟法第四百七十七條第
一項、第四百七十八條第二項，判決如主文。
中    華    民    國  九十七  年    七    月    三    日
                      最高法院民事第五庭
                          審判長法官  許  澍  林
                                法官  黃  秀  得
                                法官  李  寶  堂
                                法官  童  有  德
                                法官  阮  富  枝
      本件正本證明與原本無異
                                      書  記  官
中    華    民    國  九十七  年    七    月   十六   日
                                                    Ｒ


司法院資訊處製作；財團法人民間司法改革基金會備份。
